臺灣桃園地方法院民事判決　　　　　　　99年度家訴字第91號
原　　　告　林明煜
訴訟代理人　蕭俊龍律師
被　　　告　楊秀甄
訴訟代理人　蔡榮德律師
上列當事人間請求返還贈與物事件，於民國100 年10月4 日言詞
辯論終結，本院判決如下：
    主  文
原告之訴及假執行之聲請均駁回。
訴訟費用由原告負擔。
    事實及理由
一、原告起訴主張：
（一）兩造本係男女朋友關係，因情投意合，且有長久共同生活
      之意，遂於民國96年7 月間訂立婚約，互許終生，並至婚
      紗店拍攝婚紗照，且於96年底共同挑選及購買1.03克拉之
      鑽石戒指一枚。同時原告亦基於中國傳統，贈與被告新臺
      幣（下同）20萬元以為聘金。後於兩造婚約存續期間，原
      告預為結婚準備，並為使被告婚後之生活得以保障，因此
      基於履行婚約之目的，另分別贈與被告3,044,255 元及20
      萬元。然訂立婚約後，被告並未履行婚約，甚於99年1 月
      8 日與訴外人邱昱萁結婚，原告自得依民法第976 條第1
      項第1 款之規定解除婚姻約，並請求被告返還婚約存續期
      間，基於婚約履行之目的所為之贈與，共計3,444,255 元
      。
（二）對被告之答辯則以：原告僅曾於97年12月9日及98年1月9
      日分別收受被告給付之70萬元及50萬元，惟該費用並分被
      告所指之分手費，且原告於98年3 月24日曾給付被告20萬
      元，若被告所匯予原告之金錢係分手費，則原告之後又為
      何要贈與被告20萬元。退萬步言，縱該120 萬元係分手費
      ，然依照民法規定及最高法院之見解，僅有因訂定婚約而
      為贈與或婚約存續中以上開目的所為贈與始得於婚約解除
      後，請求返還，並未規定分手費亦得請求返還，因此被告
      之上開主張，實無理由等語。並聲明：被告應給付原告3,
      444,255 元，及自起訴狀繕本送達翌日起至清償日止，按
      年息百分之五計算之利息；原告願供擔保請准宣告假執行
      。
二、被告則以：兩造原為親密之男女朋友關係，於95年8 月間相
    識時，被告在特種行業上班，當時原告即已知悉被告之財務
    狀況、必需之開銷金額，並要求被告不要上班賺錢，願意幫
    忙被告負擔所有之金錢開銷。兩造同居期間，原告認為每個
    月繳納房貸很麻煩，所以就幫被告償還房屋貸款，原告長住
    於被告家中，約有三、四年之久，嗣因原告在外另結交女友
    且吸食毒品，並恐嚇威脅被告及被告家人，致被告罹患厭食
    症、憂鬱症，雙方才分手，原告並搬離被告住處。兩造之間
    沒有訂立婚約、下聘、更沒有媒妁之言，雙方及父母亦均未
    談論到婚約，更未曾舉行訂婚儀式，況兩造自95年起即開始
    交往，若雙方訂有婚約，怎可能拖至98年仍沒有結婚。又原
    告就同一事實於鈞院99年度訴字第317 號案件中提出之書狀
    乃主張：「兩造係男女朋友關係，於交往期間，被告即多次
    以清償貸款及信用卡、現金卡等債務之名義，向原告商借金
    錢。原告基於信賴兩造之情誼，便分別於... 借予被告共3,
    444,255 元」等語，基此可見，原告匯款之原因絕非係如其
    主張之聘金或履行婚約目的之贈與。兩造間之金錢往來，純
    屬男女朋友關係之往來，而非出於訂立婚約關係之贈與。至
    原告提出之照片，乃雙方因男女同居朋友關係，為見證愛情
    所留下之回憶照而已，並非因訂婚而拍攝。兩造於男女朋友
    同居期間，雖有金錢往來，但此純屬一般男女朋友關係之往
    來，被告亦曾匯給原告160 萬元作為分手費用。退步言，縱
    本件被告需返還受贈之金錢，被告亦主張應扣除已返還之
    160 萬元等語。並聲明：原告之訴及假執行之聲請均駁回；
    如受不利判決，願供擔保，請准宣告免為假執行。
三、本件依民事訴訟法第270 條之1 第1 項第3 款規定，整理並
    協議簡化爭點及不爭執事項後，兩造依協議簡化之爭點為主
    張及辯論，依同法第270 條之1 第3 項之規定，本院僅須就
    兩造協議簡化之爭點為審究（見本院卷第235 頁背面至第23
    6 頁）。
（一）不爭執事項：
    1.兩造原為男女朋友，曾經於96年9月間拍攝婚紗攝影。
    2.原告曾分別於96年7 月20日、97年1 月22日、98年3 月24
      日匯款予被告，金額分別為20萬元、3,044,255 元及20萬
      元。
    3.被告於99年1 月8 日申請與訴外人邱昱萁結婚登記，於99
      年1月10日完成結婚登記。
（二）爭執事項：
    1.兩造間有無成立婚約？
    2.原告之上開匯款是否因訂定婚約、基於結婚目的而為贈與
      ？如是，原告得否因被告與訴外人結婚，而向被告請求解
      除婚約，返還上開款項？
    3.被告主張返還160 萬元，應自上開款項中扣除，是否有理
      由？
四、得心證之理由：
（一）兩造間有無成立婚約？
    1.按民事訴訟如係由原告主張權利者，應先由原告負舉證之
      責，若原告先不能舉證，以證實自己主張之事實為真實，
      則被告就其抗辯事實即令不能舉證，或其所舉證據尚有疵
      累，亦應駁回原告之請求，最高法院著有17年上字第917
      號判例要旨可參。
    2.經查，原告主張兩造於96年7 月間訂立婚約乙節，固據提
      出兩造合影之照片、婚紗照預約單及鑽戒保證書為憑，然
      前揭照片、婚紗照預約單及保證書，雖得知悉兩造確有穿
      著婚紗合照及購買鑽戒一枚之情，惟現今交往中之男女，
      不乏有為見證彼此情愛，而預先拍攝婚紗照片留念，抑或
      互贈信物之舉，是難憑此即認兩造曾訂立婚約。又原告就
      其主張，雖舉證人羅建宏、劉峻銓為證，然依證人羅建宏
      證述：在96年7 月份，伊離開中信房屋之前，伊就聽說兩
      造論及婚嫁，那時候大家吃飯的時候都有在講，因為伊小
      孩滿月的時候原告包一個紅包給伊，伊說你（指原告）包
      那個紅包給伊，那伊以後你們結婚的時候，伊要包多少。
      但是因為兩造都有小孩，沒有要訂婚，說要直接結婚拍婚
      紗... 是原告在吃飯的時候說的，當時被告也在場，被告
      沒有否認。而且當時兩造有去拍攝婚紗照，而且原告有買
      一個戒指給被告，那個戒指價值30幾萬元，每次被告出門
      都戴著那個戒指，所以大家都知道兩造要結婚了... 就伊
      所知96 年6、7 月間伊離開中信房屋，過了一個月原告也
      離開中信房屋，原告賣了一塊土地，當時原告身上有一筆
      錢，伊有聽原告說有幫被告支付被告的車貸及房貸。伊說
      你們都還沒有結婚，為什麼支付那麼多錢，原告說反正都
      已經快要結婚了... 兩造沒有訂婚... 伊知道原告常常拿
      錢給被告，在被告身上花了不少錢，但是這是否就是大聘
      或是小聘伊就不知道了等語（參本院卷第56頁背面至57頁
      ）。復據證人劉峻銓證稱：兩造沒有舉行訂婚儀式，因為
      兩造都是曾經離婚，所以想直接辦理結婚。男方是否有支
      付聘金給女方，伊不清楚。但是兩造的婚紗照片都擺設在
      兩造共同居住的地方。伊知道兩造在一起的時候，被告沒
      有上班，所有開銷都是原告支付的（參本院卷第58頁至59
      頁）等語，上開證人既均係原告聲請傳訊，應無迴護被告
      之必要，且渠等均證稱兩造並無舉行訂婚儀式，是原告主
      張兩造有訂立婚約之事實，難認有據。又原告就兩造訂有
      婚約乙節，均未能再提出具體情事並舉證證明，原告所為
      之上開主張，即難憑採。
（二）原告之上開匯款是否因訂定婚約、基於結婚目的而為贈與
      ？如是，原告得否因被告與訴外人結婚，而向被告請求解
      除婚約，返還上開款項？
      按因訂定婚約而為贈與者，婚約無效、解除或撤銷時，當
      事人之一方，得請求他方返還贈與物，民法第979 條之1
      定有明文。本條之立法目的在於，婚約當事人常因婚約而
      贈與他方財物，增進當事人之情感，以期達到成立婚姻之
      目的，是倘該婚約無效、解除、撤銷，而致婚約無法履行
      時，則應許他方返還贈與物。本件原告就其主張兩造訂立
      婚約後曾贈與被告3,444,255 元乙節，雖據提出匯款單3
      張為證，惟上開單據至多僅能證明原告曾匯款與被告，且
      匯款之原因甚多，自難僅憑此即認此係兩造訂立婚約後，
      原告基於結婚之目的所為之贈與。況兩造間並無成立婚約
      等情，業據本院認定如前，縱原告曾贈與3,444,255 元，
      亦與上開規定得請求他方返還贈與物之事由不合。從而，
      本件原告依民法第979 條之1 之規定，請求被告給付3,44
      4,255 元，於法無據，應駁回之。
（三）本件兩造並無成立婚約等情，已如前述，則兩造另關於「
      原告得否因被告與訴外人結婚，而向被告請求解除婚約，
      返還上開款項」、「被告主張返還160 萬元，應自上開款
      項中扣除，是否有理由」之爭點，及相關攻擊、防禦方法
      及舉證，即無再行審認之必要，爰不予論述，附此敘明。
五、綜上，原告未能舉證證明其與被告間有婚約關係，其主張得
    解除婚約，並請求被告返還因解除婚約所為之贈與，於法不
    合，應予駁回。原告之訴既經駁回，其假執行之聲請，也失
    所依附，亦應駁回。
六、本件事證已臻明確，兩造其餘主張、陳述及所提證據，經審
    酌與本院前揭判斷不生影響，毋庸再予審酌，併此敘明。
七、訴訟費用負擔之依據：民事訴訟法第78條。
中    華    民    國   100    年    10    月    18    日
                家事法庭  審判長法  官  張益銘
                                法  官  鄭新後
                                法  官  許婉芳
以上為正本係照原本作成
如對本判決上訴應於判決送達後20日內向本院提出上訴狀
如委任律師提起上訴者，應一併繳納上訴審裁判費
中    華    民    國   100    年    10    月    18    日
                                書記官  劉文松